【裁判字號】    89,上易,493
【裁判日期】    890607
【裁判案由】    詐欺
【裁判全文】
臺灣高等法院刑事判決                            八十九年度上易字第四九三號
    上  訴  人  臺灣臺北地方法院檢察署檢察官
    被      告  丙○○
                丁○○
右上訴人因被告詐欺案件，不服臺灣台北地方法院八十八年度易字第二一九一號，中
華民國八十八年十二月二十九日第一審判決（起訴案號：臺灣台北地方法院檢察署八
十七年度偵字第二五八八一號、八十八年度偵緝字第三五三號、八十八年度偵字第六
八三三號）提起上訴，本院判決如左：
    主  文
上訴駁回。
    理  由
一、本案經本院審理結果，認第一審判決對被告丙○○、丁○○為無罪之諭知，核無
    不當，應予維持，並引用第一審判決書記載之證據及理由（原判決理由欄所載台
    中縣師里卿農會，係台中縣后里鄉農會之誤，併此敘明；被告丁○○另辯稱附表
    二編號一之支票係甲○○向伊借票等語，亦併補敘）。（如附件）
二、檢察官上訴意旨略以：本案係被告等人向告訴人借錢，告訴人再轉向王猛男調現
    支付，故被告等之詐欺對象為告訴人；天給企業有限公司簽發、丙○○背書並交
    付之附表一編號二之支票已於八十六年四月二十五日即遭拒絕往來，丙○○明知
    此情，猶於同年五月九日交付該票，原審未於判決中陳明不採理由，判決理由實
    有未備；原審亦未就證人甲○○於原審所為「我有印，有經手，被告拿給我向乙○○調錢」、「十二萬有，丙○○拿給我向乙○○換錢，我與乙○○接，利息二
    分多，是丙○○要我調的」、「丙○○曾拿方美雲之票給我向乙○○借錢」等證
    言，何以不採之理由等情。經查：
（一）關於被告丙○○先後持如附表一編號一、五、六、七之本票、支票及現金，向
      案外人王猛男換回附表二編號一至八所示支票，其意思表示行使之相對人乃案
      外人王猛男，而非告訴人，告訴人即無何陷於錯誤之可言，已據原審指駁明確
      ，於茲不贅。
（二）本案所餘關鍵厥為究係甲○○向告訴人乙○○借錢，抑係被告等向告訴人借錢
      。被告等均否認向告訴人借錢，告訴人復無法提出借據為證，雖告訴人提出支
      票為證，但支票係無因證券，票據本身不能證明票據原因關係為何，在民事之
      舉證責任分配上，仍應由告訴人就被告二人與告訴人間借貸關係之存在負舉證
      責任。告訴人雖以甲○○之證言為證，惟告訴人既與被告等素不相識，自無借
      巨款予被告而不立借據之理。此所以被告自承：「（為何要透過甘的許可？）
      因我不認識他們（指被告），不可能將錢借他們，一定要甘說可以。」、「（
      甲○○對本件要負何責任？）沒責任。」等語（見本院八十九年四月二十日訊
      問筆錄），甲○○說可以借，卻不必負任何民事責任，則其許可，對告訴人而
      言毫無保障，告訴人憑其一言即借巨款予素不相識之被告二人，是其所述，於
      情理不合，要無可採。反觀甲○○與告訴人俱為藥房同業，且素有借貸往來，
      為告訴人與證人甲○○所同認，此所以甲○○出面借款，以支票借款即可，無
      須另立借據，自堪信本案係由甲○○持票向告訴人借款。
（三）證人甲○○固證稱丙○○為分攤伊所墊付之酒帳款，而交付支票，由其出面借
  錢云云。惟為被告等所否認。甲○○復未能舉證證明其與丙○○間有酒帳款分
      攤之約定，其證言自難採信。況本院質以：「這部分是你擔任借款名義人出面
      去借的，還是被告出面去借的？」，甲○○答稱：「（猶豫很久）一開始因被
      告不認識告訴人，所以由我去借的，後來認識以後就一起去借。」云云（見本
      院八十九年五月十八日訊問筆錄），倘係被告出面去借，與甲○○無涉，甲○○何庸遲疑很久才作答，益證其詞窮理屈，應係由甲○○以其自己名義持票出
      面向告訴人借款無疑。
（四）又消費借貸係要物契約，以借款之交付為成立要件。被告二人均否認告訴人交
      付借款，關於借款之交付乙節，應由告訴人負舉證責任。告訴人竟於本院訊問
      時迂迴答稱：「（被告借款你錢交何人？）我拿放於甘的桌上，他們分掉的。
      」等語（見本院八十九年四月二十日訊問筆錄）。益證告訴人並非將借款交付
      予被告二人。
（五）又附表一編號二之支票於八十六年四月二十五日即遭拒絕往來，固有華南銀行
      南松山分行函在卷可稽（見原審卷第一一一頁），惟告訴人並未能證明被告丙○○明知該票拒絕往來，亦未能證明丙○○曾於同年五月九日交付該票予告訴
      人，實難據以認定被告丙○○就此部分有何詐欺犯行。
（六）綜上而論，檢察官之上訴，非有理由，應予駁回。
據上論結，應依刑事訴訟法第三百七十三條、第三百六十八條，判決如主文。
本案經檢察官張啟彬到庭執行職務。
中    華    民    國    八十九    年      六        月       七         日
                        臺灣高等法院刑事第二十四庭
                            審判長法  官  陳  貽  男
                                  法  官  李  世  貴
                                  法  官  聶  齊  桓
右正本證明與原本無異。
不得上訴。
                                  書記官  于      誠
中    華    民    國    八十九    年      六        月       八         日
（附件）
臺灣臺北地方法院刑事判決                        八十八年度易字第二一九一號
    上  訴  人  臺灣臺北地方法院檢察署檢察官
    被      告  丙○○  男四十一歲（民國○○○年○月○日生）
                        住台北市○○○路四六巷十八號
                        居台北市○○○路○段二五０巷二弄一之一號六樓（105)
    身分證統一編號：Ａ一二二二三七一三號
    被      告  丁○○  男五十四歲（民國○○○年○月○○日生）
                        住桃園縣大溪鎮太武新村七九號
                        居台北市○○路一四０巷七之二號二樓（104）
                        身分證統一編號：Ｈ一0000000號
    右      一
    選任辯護人  王鳳安律師
右列被告因詐欺案件，經檢察官提起公訴（八十七年度偵字第二五八八一號、八十八
年度偵緝字第三五三號、偵字第六八三三號），本院判決如左：
    主  文
丙○○、丁○○均無罪。
    理  由
一、本件公訴意旨略以：丙○○、丁○○二人共同基於意圖為自己不法所有之概括犯
    意聯絡，自民國八十六年五月間起至同年八月間止，連續多次在台北縣三重市○○○路四之一號一樓，使與其等共同負有酒帳債務金額共達新台幣（下同）一百
    餘萬元之甲○○出面，向乙○○佯稱其等需調借現金週轉，並交付葉斯洲、陳英
    京等人所簽發之支票數紙以為給付，致乙○○不疑有他，乃陸續交付金額共計二
    百十三萬元予丙○○、丁○○、甲○○等人。嗣丙○○於同年七月間返還一百萬
    元，並交付已經金融行庫拒絕往來之方美雲等人所簽發之支票七紙以換回其等前
    所交付之葉斯洲等人所簽發之支票。屆期提示該等支票又不獲兌現，嗣丙○○、
    丁○○旋即逃匿，避不見面，乙○○始知受騙，因認被告丙○○、丁○○涉有刑
    法第三百三十九條第一項之罪嫌。
二、按犯罪事實應依證據認定之，無證據不得推定其犯罪事實。又不能證明被告犯罪
    者，應諭知無罪之判決，刑事訴訟法第一百五十四條、第三百零一條第一項分別
    定有明文。又刑事訴訟上證明之資料，無論其為直接證據或間接證據，均須達於
    通常一般之人均不致於有所懷疑，而得確信其為真實之程度，始得據為有罪之認
    定，若其關於被告是否犯罪之證明未能達此程度，而有合理性懷疑之存在，致使
    無從形成有罪之確信，根據「罪證有疑，利於被告」之證據法則，即不得遽為不
    利被告之認定（最高法院七十六年度台上字第四九八六號判例意旨參照），其以
    情況證據（即間接證據）斷罪時，尤須基於該證據在直接關係上所可證明之他項
    情況事實，本乎推理作用足以確證被告有罪，方為合法，不得徒憑主觀上之推想
    ，將一般經驗上有利被告之其他合理情況逕予排除，此觀諸最高法院三十二年度
    上字第六七號判例意旨亦甚明確。又按刑法第三百三十九條第一項詐欺取財罪之
    成立，須行為人意圖為自己或第三人不法之所有，施用詐術使人陷於錯誤，而使
    人將本人或第三人之物交付為要件。
三、訊據被告丙○○、丁○○均堅決否認有詐欺犯行，被告丙○○辯稱：如附表一編
    號一所示之本票，係因許永成之妻方美雲簽發十二萬、十五萬之支票借予甲○○
    ，後經告訴人轉向王猛男調現後，屆期甲○○無力兌現，故許永成委請伊至王猛
    男處，以伊簽發之七萬元本票及另紙方美雲簽發之二十萬元支票換回前開二紙計
    二十七萬元之支票，嗣甲○○仍無力兌現，故由王猛男提示而遭退票；如附表一
    編號五、六、七所示支票，乃其持該三紙合計六十五萬元之支票，及被告丁○○
    交付八十萬元、李雅珍交付之十五萬元及伊墊付之五萬元，向王猛男換回葉斯洲
    、陳英京、李雅珍之合計一百六十五萬元之支票；至附表一編號四之十五萬元支
    票，為甲○○透過伊向許永成所借之支票，其餘編號二、三號之十二萬元、十四
    萬元之支票，伊並無印象，伊與告訴人並無直接金錢住來，伊與甲○○會帳後，
    甲○○尚欠伊錢，伊並未欠其酒帳，更未透過甲○○向告訴人借錢，甲○○持票
    向告訴人借錢轉向王猛男調現後，因無力兌現而退票，伊並未詐欺告訴人等語；
    被告丁○○辯稱：伊持友人葉斯洲及妻陳英京簽發如附表二編號二、三、四、六
    、七、八之支票合計一百二十萬元借予甲○○週轉使用，甲○○乃與告訴人持該
    支票向王猛男調款，甲○○即避不見面，被告乃抵押借款八十萬元交由被告丙○○向王猛男換回上開六張支票，伊尚損失八十萬元，其妻陳英京簽發之支票背面
    「黃同源」乃因甲○○要求由其妻填寫，因該「源」字比元字好，始寫該名，並
    無詐欺犯意等語。
四、公訴人認被告丙○○、丁○○涉有右揭詐欺犯行，無非以告訴人乙○○之指訴、
    證人甲○○之證述、支票及退票理由單在卷為其論據；惟查：
（一）如附表一編號一所示之面額七萬元本票，乃被告丙○○與案外人許永成共同於
      八十六年八月二十五日持該丙○○簽發之面額七萬元之本票，及許永成之妻方
      美雲簽發之面額二十萬元之支票，至案外人王猛男（即告訴人乙○○調現之金
      主）處，向其換回方美雲簽發之面額十二萬元、十五萬元之二紙同額支票；另
      如附表一編號五、六、七所示面額七萬元、七萬元、五十一萬元之支票三紙，
      乃被告丙○○另行持該三紙支票及現金一百萬元（其中包括被告丁○○交付之
     八十萬元），合計一百六十五萬元，同向案外人王猛男換回如附表二編號一至
      八所示陳英京（即被告丁○○之妻）簽發面額三十萬元、二十萬元、二十萬元
      支票四紙、李雅珍（即被告丙○○之姊）簽發面額十五萬元支票一紙、葉斯洲
      簽發面額二十萬元、二十萬元、二十萬元支票三紙，合計面額一百六十五萬元
      之支票八紙之事實，為告訴人及被告丙○○、丁○○所不爭，並有卷附之上揭
      本票、支票影本及被告丙○○製作之附表、告訴人製作之手稿並陳稱：一百六
      十五萬是在王猛男處換的，我不在場等語（參見本院八十八年十二月七日訊問
      筆錄）可稽，堪信屬實。職是，被告丙○○先後持如附表一編號一、五、六、
      七之本票、支票及現金，向案外人王猛男換回同額之支票，其意思表示行使之
      相對人乃案外人王猛男，而非告訴人，告訴人即無何陷於錯誤之可言；況告訴
      人陳稱其於八十六年八月二十五日收受如附表一編號五、六、七支票，而如附
      表一編號五、六、七於八十六年十月三日始為拒絕往來戶，有安泰商業銀行八
      十八年十月二十九日（八八）安重作字第一一三二號函附票據交換所拒往戶明
      細表在卷可考，亦即告訴人收受上開支票時，票信仍屬正常，是縱該本票、支
      票均遭退票，亦僅屬民事票據或債務不履行之問題，尚難認告訴人因被告丙○○、丁○○之行為而有何陷於錯誤之情事。
（二）至如附表一編號二、三、四所示面額十二萬元、十四萬元、十五萬元之支票三
      紙，經本院提示如附表一所示支票後，證人甲○○乃稱：「我有印象，有經手
      ，被告拿給我向乙○○調錢」，「十二萬有，丙○○拿給我向乙○○換錢，我
      與乙○○接洽，利息二分多，是丙○○要我調的，錢是因丙○○欠我很多錢，
      故他拿票給我，當時我有開許多票給他們，故此票是補給我的，是酒帳比較多
      ，十四萬也同樣，我與乙○○接洽．．．錢有的我拿走，有的軋支票．．．十
      五萬也是經我手換現，其他的票，十二、十四、十五萬有經我手去調現」（參
      見本院八十八年九月二十二日訊問筆錄、十二月二十一日審判筆錄），「因為
      丙○○那時在外面也有喝酒簽帳，都是開我的票，事後我請他們分攤他們沒有
      錢，都拿別人之票向乙○○借錢。（問：乙○○將錢交給誰？）交給我。．．
      ．方美雲的票（即面額十五萬元之支票）我有見過，丙○○曾拿方美雲之票給
      我向乙○○借錢．．」（參見八十八年偵緝字第三五三號八十八年六月三十日
      偵訊筆錄）」，參諸證人許永成、唐鴻鈞均證稱，伊等於八十六年間支票未退
      票前，見丙○○與甲○○在甲○○的藥局對帳，甲○○承認欠丙○○十萬元等
      語（參見本院十二月二十一日審判筆錄），足徵系爭三紙十二萬元、十四萬元
      、十五萬元之支票均係由案外人甲○○持向告訴人調現使用，甲○○固稱丙○○伊很多錢，丙○○所交付之支票乃為支付伊所墊付之酒帳款，故由其出面借
      錢云云，惟為被告丙○○所否認，而案外人甲○○復未能提出酒帳及丙○○欠
      款之依據，參以證人許永成、唐鴻鈞證稱甲○○對帳時坦承積欠丙○○十萬元
      之證詞，足認甲○○自被告丙○○交付之支票向告訴人借款，乃基於其個人向
      告訴人所借用，而非甲○○為被告丙○○向乙○○借用後，清償被告丙○○對
      甲○○之借款；亦即該三紙支票既係甲○○持以向告訴人調現後使用，則被告
      丙○○並未自告訴人處取得何財物或利益可言；況告訴人自承先後於八十六年
      五月二十九日、六月十五取得系爭十四萬元、十五萬元之支票，而該二紙支票
      分別迄於同年七月十一日、十二月五日始為拒絕往來戶，有告訴人之手稿及台
      中縣師里卿農會八十八年十月二十八日后農信字第三六六０號函、華泰商業銀
      行八十八年十月二十八日（八八）華泰銀內字第八八一五０九號函在卷可稽，
      亦即告訴人取得該二紙支票時，票信並未不良；復參酌告訴人、甲○○均稱其
      等自八十五年五月間起，每月即有數百萬元之借調往來之情形（參見本院八十
      八年十二月二十一日審判筆錄），是告訴人持有如附表一所示之支票嗣後退票
      ，乃屬民事票據或債務不履行之糾紛，殊不能以系爭十二萬元、十四萬元、十
      五萬元支票之金額為被告丙○○所填寫，即認被告丙○○有何施用詐術之情形
      。
（三）至被告丁○○交付被告丙○○現金八十萬元，由被告丙○○持以向案外人王猛
      男換回其友人葉斯洲、其妻陳英京之支票，已如前述，則被告丁○○並未對告
      訴人施用詐術使陷於錯誤之情形甚明。至其妻陳英京簽發如附表二編號二、三
      、四所示之二十萬元支票三紙背面固有「黃同源」之背書，有支票正、反面影
      本附卷可查，惟該三紙支票既已由被告丁○○支付現金經持票人王猛男同意由
      被告丙○○換回，且非告訴人指訴之如附表一退票所涉退票詐欺之範圍內，是
      亦不能以詐欺罪相繩。
（四）此外，復查無其他積極證據足資認定被告有公訴人所指詐欺之行為，其犯罪自
      屬不能證明，揆諸首揭說明，依法應諭知無罪之判決，以示慎審。
據上論斷，應依刑事訴訟法第三百零一條第一項，判決如主文。
中    華    民    國      八十八      年    十二      月    二十九    日
                                      臺灣臺北地方法院刑事第一庭
                                          法  官  李莉苓
右正本證明與原本無異。
如不服本判決，應於判決送達後十日內，向本院提出上訴狀。
                                          書記官  黃正昌
中    華    民    國      八十九      年      一      月      六      日
附表一：
編號  種類  號碼        票面金額    發票日      發票人            到期日
一    本票  CH000000    0萬元      86.08.25    丙○○            86.10.23
二    支票  SB0000000   十二萬元    86.06.22    天給企業有限公司
三    支票  0000000     十四萬元    86.07.15    林正直
四    支票  JC0000000   十五萬元    86.08.31    方美雲
五    支票  AT0000000   0萬元      86.10.10    王建翔
六   支票  AT0000000   0萬元      86.11.10    王建翔
七    支票  AT0000000   0十一萬元  86.12.10    王建翔
附表二：
編號  種類  號碼        票面金額    發票日      發票人
一    支票  AL0000000   0十萬元    86.08.31    陳英京
二    支票  AL0000000   0十萬元    86.10.31    陳英京
三    支票  AL0000000   0十萬元    86.11.30    陳英京
四    支票  AL0000000   0十萬元    86.12.31    陳英京
五    支票  BB0000000   十五萬元    86.08.31    李雅珍
六    支票  TB0000000   0十萬元    86.09.05    葉斯洲
七    支票  TB0000000   0十萬元    86.10.05    葉斯洲
八    支票  TB0000000   0十萬元    86.11.05    葉斯洲


司法院資訊處製作；財團法人民間司法改革基金會備份。
